臺灣高等法院民事判決　　　　　　　　　　　　　　　九十二年度勞上字第六三號
　　上　訴　人　新竹縣議會
　　法定代理人　黃永和
　　訴訟代理人　陳麗玢律師
　　被　上訴人　甲○○
當事人間請求確認僱傭關係存在事件，上訴人對於中華民國九十二年九月三十日臺灣
新竹地方法院九十一年度勞訴字第六號第一審判決提起上訴，本院於九十三年六月二
十九日言詞辯論終結，判決如下：
    主      文
上訴駁回。
第二審訴訟費用由上訴人負擔。
    事實及理由
一、按確認之訴，須被上訴人有即受確認判決之法律上利益者，始得提起（民事訴訟
    法第二百四十七條規定參照）。而所謂有確認判決之法律上利益，係指法律關係
    之存否在當事人間不明確，因其不明確致被上訴人之權利或其他法律上之地位有
    不安之危險，而該不安之危險得以確認判決予以除去者而言。查被上訴人主張兩
    造間有僱傭契約關係存在，為上訴人所否認，則兩造就系爭僱傭契約是否存在即
    有爭執，致被上訴人之法律上地位有不安之危險，此不安之危險復得以本件確認
    判決予以除去，依上說明，被上訴人就此提起本件確認之訴，自有確認判決之法
    律上利益，合先陳明。
二、被上訴人起訴主張：伊於民國（下同）八十九年十月一日起受僱於上訴人擔任議
    會駕駛一職，惟上訴人竟於九十一年三月十八日以議會業務性質變更無適當工作
    可供安置為由，將伊資遣。然上訴人並無勞動基準法（以下稱勞基法）第十一條
    第四款規定之情形，亦無同條第二款業務緊縮之情形，是上訴人終止兩造間之僱
    傭契約自為不合法，爰依民事訴訟法第二百四十七條第一項規定，求為判決確認
    兩造間僱傭關係存在。原審為其全部勝訴之判決，其於本院則聲明：駁回上訴。
三、上訴人則以：被上訴人於八十九年十月一日受僱擔任前議長黃煥吉之駕駛，但伊
    原有駕駛連同被上訴人在內共有三人，已超額一員，不符行政院函令所屬機關事
    務「勞工替代措施推動方案」規定，且伊欲調派被上訴人擔任其他臨時性之工作
    ，為被上訴人所拒，又因無其他適宜之工作可供安排，故以勞基法第十一條第四
    款規定予以資遣，並無不當。況伊為符合法令而須精簡人力，致駕駛業務緊縮，
    而有與被上訴人終止僱傭契約之必要，另以勞基法第十一條第二款「業務緊縮」
    為由，終止兩造間勞動契約等語，資為抗辯。並於本院聲明：（一）原判決廢棄
    。
    （二）右廢棄部分，被上訴人在第一審之訴駁回。
四、查行政院勞工委員會八十六年九月一日台八十六勞動一字第○三七二八七號函公
    告（見本院卷一二四頁），公務機構之技工、工友、駕駛人等，自八十七年七月
    一日起適用勞動基準法，而被上訴人原是擔任上訴人機關內之駕駛一職，為兩造
    所不爭執，則兩造間就本件僱傭契約而生之爭議，自有勞基法之適用，併予陳明
    。
五、查上訴人於八十九年十月一日起僱用被上訴人為其公務車「駕駛」一職，支工餉
    四級一三五點，並於試用三個月期滿成績合格，予以正式僱用為其編制內駕駛一
    職。嗣於九十一年三月十八日以業務性質變更，無適當工作可供安置被上訴人，
    而依勞基法第十一條第四款規定將被上訴人予以資遣，並於原審審理中再以業務
    緊縮為由，另依勞基法第十一條第二款規定終止兩造間僱傭契約乙節，有上訴人
    八十九年九月二十六日八九縣議總字第六十二號函、上訴人九十一年三月十八日
    以竹縣議總字第○九一○○○○○一五號函、民事答辯(二)狀在卷可稽（見原審九
    十一年竹北勞調字第一號卷五至六頁、原審卷三三至三四頁），並為兩造所不爭
    執，堪信為真。
六、本件應審究者為上訴人依勞基法第十一條第四款、第二款規定終止兩造間之勞動
    契約是否有據？茲分別論述如下：
（一）上訴人依勞基法第十一條第四款規定終止兩造間之勞動契約是否有據？
  １、按業務性質變更，有減少勞工之必要，又無適當工作可供安置時，雇主得預告
      勞工終止勞動契約，此為勞基法第十一條第四款所明定。所謂「業務性質變更
      」，乃指行業類別的變更，或業務內容的變更而言。惟雇主為此項預告終止契
      約權之行使，應具備(一)必須有業務性質變更的事實，且因此項情事的變更，而
      確有減少勞工的必要。(二)必須所減少的勞工，確無適當的工作可供安置之情形
      ，否則即不得預告勞工而終止勞動契約，予以資遣。
  ２、查上訴人原編制駕駛五名、技工一名、工友三名，合計九名，至九十一年二月
      間止，並僱有臨時人員十名。嗣於九十一年三月間上訴人資遣被上訴人時，其
      變更編制為駕駛二名、技工二名、工友四名，合計八名，但其仍編列技工二名
      、駕駛四名、工友三名，合計為九名之預算員額，且至九十一年八月止，並將
      臨時人員增加為十二名等情，有上訴人八十八年下半年及八十九年度人事費分
      析表、九十年度人事費分析表、九十一年度人事費分析表、九十二年度人事費
      分析表、新竹縣議會人員名冊等件為證（見原審卷六七至七二頁、一○○頁）
      ，並為上訴人所自陳，復經證人（即上訴人總務主任）李佳衡於原審證述屬實
      （見原審卷一四七至一四八頁），足信為真。
  ３、次查，上訴人至九十一年度止，配置有小轎車五部、小客貨車二部、大客車一
      部，合計八部車輛，其中有三部車輛分別作為議長、副議長及主任秘書之座車
      ，另有二部公務車係經常性使用，合計五部車輛，原係由編制內之駕駛五名（
      即葉君尉、林祺國、林昌烽、黃處立及被上訴人，見原審卷六七頁），分別駕
      駛上開五部車輛。嗣上訴人於九十一年三月間將被上訴人資遣且將駕駛編制減
      縮為二名（即葉君尉、林祺國）後，然上訴人仍調派由原駕駛改任技工（指林
      昌烽）、工友（指黃處立）之人員繼續擔任前開五部車輛之駕駛工作，且因為
      編制之駕駛薪資比工友高，故原編制之駕駛改任工友而仍從事駕駛之工作者，
      仍支領由上訴人編列之駕駛薪資乙節，有卷附九十二年度車輛費用明細表、人
      事費分析表等件可稽（見原審卷一○○至一○一頁），並經證人（即上訴人之
      總務主任）李佳衡於原審及本院分別到庭證述明確（見原審卷一四七至一四八
      頁、本院卷九八頁），足證，上訴人關於駕駛業務性質顯無變更之情形。
  ４、上訴人抗辯：依行政院所屬機關事務勞力替代措施推動方案及行政院九十一年
      二月十九日授人企字第○九一○一八○一二八二號函示，伊只能有二名駕駛之
      編制，故伊駕駛業務性質變更云云。然查：
    (1)、依行政院於八十七年八月三十一日以行政院臺八十七人政企字第一八○八四
        三號函修正推行之「行政院所屬機關事務勞力替代措施推動方案」（以下稱
        勞力替代措施推動方案）規定：「壹、目的：各機關事物工作，改採替代措
        施，逐漸減少工友勞務人力，發揮人力效能，提高行政效率。．．．．參、
        執行要領：一、本方案為大綱性與指導性之規定，各機關應斟酌本身之環境
        及設備條件，切實執行。二、本方案列舉之各種替代措施，係工各機關衡酌
        本身條件，自行選擇採用，如不合採用，不必一律強行採用。三、本方案旨
        在有效遏阻公有名額不當膨脹，如工友名額超過規定標準者，則採溫和漸進
        方式，逐步消化，並非立即予以裁減。」（見原審卷一七頁），及行政院九
        十一年二月十九日授人企字第○九一○一八○一二八二號函示意旨略以：「
        主旨：為貫徹員額精簡政策，經訂定「各級行政機關、公立學校超額工友（
        含技工、駕駛）處理原則」．．．。說明：一、查依「行政院所屬機關事務
        勞力替代措施推動方案」規定略以，各機關工友應依「工友員額設置標準」
        配置工友員額，現有工友員額超過規定標準者，採溫和漸進方式，逐步消化
        ；各機關實際精簡之工友員額，應配合機關年度預算編列逐年核實減列。另
        查立法院於審查九十一年度中央政府總預算時，通過決議本院應在一年內刪
        減各類員額百分之三。因此，為貫徹工友員額精簡政策，本院人事行政局於
        本（九十一）年元月十八日邀集相關機關共同研商訂定超額工友相關處理原
        則如次：．．．．(二)各機關學校工友之精簡方式：1.超額空缺工友：由本院
        配合各機關學校年度預算編列，逕予核實減列。2.超額未出缺工友：鼓勵退
        離；並列為出缺不補，將來於「單位預算」之「預算員額明細表」說明欄中
        敘明。(三)凡非屬適用「事物管理規則」之工級人員，預算員額編列在工友人
        事費下支應者，仍應依前項精簡方式規定辦理。．．．」以觀（見原審卷二
        一至二三頁），該勞力替代措施推動方案對於超額工友（含技工、駕駛）係
        採取溫和漸進方式，逐步消化，並非立即予以裁減。
    (2)、再參照證人（即上訴人總務主任）李佳衡於原審證稱：「（法官問：你們辦
        理資遣的依據？）是依據行政院上開的函示，及勞基法第十一條第一項第四
        款的規定資遣原告（指被上訴人）（法官問：依照行政院上開的函示，看的
        出來是要將超額的人員資遣？）沒有。但是依據溫和漸進的方式。（法官問
        ：〈提示原證三、七、八《即原審卷六七頁、七一至七二頁》〉是否為議會
        人員有關駕駛、技工、工友、臨時人員的名冊？）對，沒有錯。（法官問：
        （提示原證四、五、六及九十二年度人事費分析表《即原審卷六八至七○頁
        、一○○頁》）是否為被告人事費用編製？）是被告（指上訴人）的預算書
        ，也是薪資編列的附表。（法官問：上面所記載技工、駕駛、工友人數是否
        即為被告的人員編製？）在九十一年三月之前，現有人數是九名，沒有錯。
        但之後根據勞力替代方案，駕駛原來配置五名，改為二名，工友原來二名，
        變為四名、技工原來一名，變為二名，變更為八名。在編列預算時，因為駕
        駛薪資比工友高，依照事務管理規則相關規定，如果駕駛改任工友的話，仍
        可以支領原來駕駛的薪資，所以在之後的預算才將改任工友的駕駛仍然編列
        駕駛的薪資．．．（法官問：被告是適用事務規定的機關？）有適用事務管
        理規則，也適用勞基法。（法官問：被告是於八十九年十月一日聘用原告，
        並經試用期滿，原告為正式的僱用人員？）是。（法官問：你們是依照事務
        管理規則第三百六十條第二項規定來資遣原告的？）是。（法官問：不具三
        百六十條第二項條件時，是否仍可以資遣駕駛？）依照該條是不行。（法官
        問：〈提示九十年度車輛費用明細表《見原審卷一○一頁》〉被告是否有上
        面所載的車輛？）有。（法官：車輛的駕駛調度？）有在使用的是議長、副
        議長、主任秘書、還有二部公務車是經常性使用，其他三輛是有需要才會用
        到。原來的編制的五位駕駛就是調派去開這五輛車，後來駕駛減縮後，由原
        駕駛改為工友的人員去調派開這些車輛。（法官問：依原證三、七、八的人
        員名冊來看，被告有關駕駛、技工、工友的人員有增加？）有增加一至二位
        。（法官問：被告有減少勞工的必要？）資遣原告（指被上訴人）不是完全
        為了減少勞工必要的考量，而是主要符合勞力替代方案的規定。（法官問：
        行政院上開函示說明一第二項所稱超額空缺工友及超額未出缺工友是何意？
        ）以被告（指上訴人）應有的編制來說，原有九位，如其中有人離職的話，
        就不再補，就所謂超額空缺。如果是有九位，其中有一位就是超額未出缺。
        （法官問：就超額未出缺依行政院的函示，是採取鼓勵退離的方式？）是的
        。（法官問：在資遣原告部分，是否仍然有行政院所屬機關事務勞力替代措
        施推動方案的適用？）應該有適用。因為行政院的上開函示是基於推動方案
        。」等情（見原審卷一四七至一五○頁），再於本院證述：「．．．行政院
        人力精簡方案是約在七十九年就實施，八十七年有修正，九十一年行政院要
        求我們要貫徹該人力精簡方案。．．．但此精簡方案，是採溫和漸進的方式
        ，所謂的溫和漸進方式，就是指除非有人員退休或自行離職時，出缺不補，
        就可達到編列員額，例如本件上訴人本來技工、工友、駕駛為九名員工，後
        來按行政院預算編列為八名，但我們仍然可以編列九名員工的預算，因本件
        是屬於首長的行政裁量權，也沒有辦法。像目前有一位工友於九十二年一月
        一日死亡，如果沒有資遣被上訴人的話，剛好符合八名員工的編制，像目前
        只剩下七名員工。」等語（見本院卷九六至九八頁），益證，行政院推行之
        勞力替代措施推動方案，所指之「採取溫和漸進方式，逐步消化」機關超額
        工友（含技工、駕駛）即指編制內之人員退休或自行離職時，遇缺不補，即
        可逐步消化超額工友（含技工、駕駛）員工職缺問題，以達到符合編制內員
        額之情形，顯非命令各機關不論業務需要，一律均需裁減人員以達到編制員
        額標準之意甚明。
    (3)、故揆諸前揭說明，本件上訴人將駕駛編制由原有之五名變更為二名，僅屬於
        機關員額編制之緊縮，顯與駕駛業務內容變更無涉，自非勞基法第十一條第
        四款所指「業務性質變更，有減少勞工之必要」之情形至明。準此，上訴人
        既無駕駛業務變更之情形，則上訴人抗辯：依行政院所屬機關事務勞力替代
        措施推動方案及行政院九十一年二月十九日授人企字第○九一○一八○一二
        八二號函示，伊只能有二名駕駛之編制，故伊駕駛業務性質變更云云，要無
        可取。
  ５、綜上所陳，上訴人所屬機關既仍配置八部車輛，其中五部車輛屬於經常使用，
      故原編制駕駛五名，雖上訴人於九十一年三月間資遣被上訴人後，將原有駕駛
      編制改列為二名，但上訴人仍調派由駕駛改任技工（指林昌烽）、工友（指黃
      處立）職務之人員，繼續從事該五部車輛之駕駛工作，足見上訴人關於駕駛業
      務性質顯無變更之情形。故上訴人依據勞基法第十一條第四款規定，終止兩造
      間之勞動契約，於法不合，自屬無據。
（二）上訴人依勞基法第十一條第二款規定終止兩造間之勞動契約是否有據？
  １、按勞基法第十一條第二款規定，雇主得因業務緊縮，預告勞工終止勞動契約者
      ，必以雇主確有業務緊縮之事實，而無從繼續僱用勞工之情形，始足當之。是
      以，雇主倘僅一部歇業，而他部門依然正常運作，仍需用勞工時，本諸勞動基
      準法第一條保障勞工權益，加強勞雇關係之立法意旨，尚難認為已有業務緊縮
      ，得預告終止勞動契約之事由（最高法院八十三年度台上字第二七六七號判決
      意旨參照）。
  ２、承前所述，上訴人機關內配置之八部車輛，經常使用為五部車輛，原由編制內
      駕駛五名負責該駕駛工作，雖於九十一年三月間因駕駛編制改編為二名，但仍
      調派由駕駛改任技工（指林昌烽）、工友（指黃處立）之人員，繼續擔任該五
      部車輛之駕駛工作，且上訴人機關內配置之車輛亦未有減少等情，此有卷附人
      事分析表、人員名冊、車輛費用表、九十三年度預算總說明等件為證（見原審
      卷七○至七二頁、一○○至一○一頁、本院卷一二三頁），可見上訴人機關內
      關於車輛駕駛業務並未有緊縮之情形已明。
（三）準此可知，上訴人既無駕駛業務性質變更，且無駕駛業務緊縮之情形，則上訴
      人以勞基法第十一條第二款、第四款規定，終止兩造間系爭勞動契約，於法不
      合，自不生終止勞動契約之效力已明。
七、從而，上訴人依據勞基法第十一條第四款、第二款規定，終止兩造間之勞動契約
    即屬不合法，則被上訴人本於兩造間之勞動契約之法律關係，訴請確認兩造間之
    僱傭契約存在，於法有據，為有理由，應予准許。是則原審確認兩造間之僱傭契
    約存在，於法並無違誤。上訴意旨指摘原判決不當，求予廢棄改判，為無理由，
    應予駁回。
八、本件事證已臻明確，兩造其餘之攻擊或防禦方法，經本院審酌後，認均與本件之
    結論無涉，茲不再一一論述，併予敘明。
九、據上論結，本件上訴為無理由，依民事訴訟法第四百四十九條第一項、第七十八
    條，判決如主文。
中　　　華　　　民　　　國　　九十三　　年　　　七　　月　　 十三 　　日
                                勞工法庭
                                    審判長法  官  黃  騰  耀
                                          法  官  黃  莉  雲
                                          法  官  楊  絮  雲
正本係照原本作成。
如不服本判決，應於收受送達後二十日內向本院提出上訴書狀，其未表明上訴理由者
，應於提出上訴後二十日內向本院補提理由書狀（均須按他造當事人之人數附繕本）
上訴時應提出委任律師或具有律師資格之人之委任狀；委任有律師資格者，另應附具
律師資格證書及釋明委任人與受任人有民事訴訟法第四百六十六條之一第一項但書或
第二項（詳附註）所定關係之釋明文書影本。
中　　　華　　　民　　　國　　九十三　　年　　　七　　月　　 十三 　　日
　　　　　　　　　　　　　　　　　　　　　書記官  王  秀  雲
附註：
民事訴訟法第四百六十六條之一（第一項、第二項）：
對於第二審判決上訴，上訴人應委任律師為訴訟代理人。但上訴人或其他法定代理人
具有律師資格者，不在此限。
上訴人之配偶、三親等內之血親、二親等內之姻親，或上訴人為法人、中央或地方機
關時，其所屬專任人員具有律師資格並經法院認為適當者，亦得為第三審訴訟代理人
。
